臺灣板橋地方法院民事判決　　　　　　　　　　　　　九十三年度簡上字第六０號
　　上　訴　人　乙○○
　　訴訟代理人　雷祿慶律師
　　被上訴人　　甲○○
右當事人間請求返還代墊款事件，上訴人對於中華民國九十二年十二月三十一日臺灣
板橋地方法院板橋簡易庭九十三年度板簡字第六○號第一審判決提起上訴，經本院於
民國九十三年十月六日言詞辯論終結，判決如左：
    主  文
上訴駁回（原判決命上訴人給付新台幣貳拾萬元及自民國九十二年十月二十一日起
至清償日止，按年息百分之五計算之利息部分，應減縮為上訴人應給付被上訴人新台
幣貳拾參萬元）。
第二審訴訟費用由上訴人負擔。
    事實及理由
一、程序上理由
    (一)按「當事人不得提出新攻擊或防禦方法。但有下列情形之一者，不在此限：一
      、因第一審法院違背法令致未能提出者。二、事實發生於第一審法院言詞辯論
      終結後者。三、對於在第一審已提出之攻擊或防禦方法為補充者。四、事實於
      法院已顯著或為其職務上所已知或應依職權調查證據者。五、其他非可歸責於
      當事人之事由，致未能於第一審提出者。六、如不許其提出顯失公平者。前項
      但書各款事由，當事人應釋明之。違反前二項之規定者，第二審法院應駁回之
      。」，民事訴訟法第四百四十七條定有明文，此依同法第四百三十六條之一第
      三項之規定，於簡易程序之第二審上訴程序，亦準用之。又當事人違背前述規
      定於第二審提出新攻擊或防禦方法，如他造表示無異議，或無異議而就該訴訟
      有所聲明或陳述者，即喪失責問權，此項程序上之瑕疵，即因不責問而補正（
      參見吳明軒著，中國民事訴訟法下冊，民國九十三年九月修訂六版，第一三三
      五頁）。查上訴人於第一審並未提出被上訴人有積欠其買賣房地價金未清償之
      抗辯，則其於本院準備程序中始為就該債權與系爭消費借貸債權為抵銷之抗辯
      ，固屬新防禦方法之提出，但被上訴人既無異議而為言詞辯論，依上開說明，
      該程序上之瑕疵即因而補正，先予敘明。
    (二)被上訴人於本院九十三年十月六日言詞辯論期日，將其起訴應受判決事項之聲
      明由上訴人應給付被上訴人新台幣（下同）二十三萬元及自起訴狀繕本送達翌
      日起至清償日止，按年息百分之五計算之利息，變更為上訴人應給付被上訴人
      二十三萬元，係屬起訴聲明之減縮，核與民事訴訟法第二百五十五條第一項第
      三款之規定尚無不合，依民事訴訟法第四百六十六條第一項但書之規定，應予
      准許，合先敘明。
二、本件被上訴人起訴主張：被上訴人與上訴人共同出資購買坐落台北縣板橋巿溪崑
    一街一二六之一號房屋及其坐落基地之系爭房地，約定應有部分各二分之一。嗣
    上訴人欠缺資金返回大陸，即以系爭房地向台灣銀行龍山分行借貸七十萬元，嗣
    因上訴人無法償還，又被上訴人因擔任上訴人上開借款之連帶保證人，台灣銀行
    龍山分行即向被上訴人請求償還，被上訴人為保全對系爭房屋之權利，爰代上訴
    人償還二十三萬元予台灣銀行龍山分行，爰依民法第七百四十九條之規定，請求
    上訴人給付二十三萬及自起訴狀繕本送達之翌日起至清償日止，按年息百分之五
    計算之利息。原審為被上訴人勝訴之判決，命上訴人給付二十三萬元及自九十二
    年十月二十一日（及起訴狀繕本送達翌日）起至清償日止，按年息百分之五計算
    之利息，並依職權宣告假執行，上訴人不服提起上訴，被上訴人並聲明：請求駁
    回上訴（嗣被上訴人於本院九十三年十月六日言詞辯論期日將其應受判決事項之
    聲明減縮為上訴人應給付被上訴人二十三萬元）。
三、上訴人則以：被上訴人與上訴人原係夫妻，兩人合資購買坐落台北縣板橋市○○
    ○街一二六之一號號二樓房屋及其坐落基地，登記二人共有應有部分各二分之一
    ，但被上訴人就購屋價金並未為出資，縱被上訴人主張於系爭房屋被拍賣後有替
    上訴人償還銀行貸款二十三萬元，但系爭房屋之價金為三百八十萬元，被上訴人
    應出資一百九十萬元，扣除上訴人借用被上訴人支票三十四萬元後，被上訴人應
    再給付上訴人一百五十六萬元，上訴人主張以之與系爭二十三萬元之債務為抵銷
    等語置辯。原審為上訴人敗訴之判決，並依職權宣告假執行，上訴人不服提起上
    訴，並聲明：(一)原判決廢棄。(二)被上訴人在第一審之訴駁回。
四、兩造於本院九十三年八月二十七日準備程序期日協議不爭執之事實為：
    (一)兩造於七十三年四月八日就系爭房地共同與訴外人柳木火簽訂不動產買賣預約
      書，約定總價款一百三十三萬元，自備款及興建期間應付價款六十八萬元，餘
      款六十五萬元為抵押貸款。兩造並約定各負擔總價款之二分之一。
    (二)系爭房地七十四年完工後即以上訴人為登記所有權人，嗣於八十年間再移轉應
      有部分二分之一予被上訴人。
    (三)系爭房地原有向板橋農會貸款六十五萬元，嗣上訴人又轉向臺灣銀行龍山分行
      貸款七十萬元，並以被上訴人為連帶保證人，被上訴人就上訴人向臺灣銀行龍
      山分行貸款部分有代償二十三萬元。
五、本件經依民事訴訟法第四百三十六條之一第三項準用同法第四百六十三條再準用
    同法第二百七十條之一第一項第三款規定，整理並協議簡化爭點後，兩造同意就
    該協議簡化後之爭點為言詞辯論，依同法第二百七十條之一第三項之規定，本院
    僅須就兩造協議簡化之爭點為審究。本件兩造於本院九十三年八月二十七日準備
    程序期日協議簡化後之爭點為：上訴人對被上訴人是否有代墊系爭房地屋款二分
    之一即六十六萬五千元之債權存在？上訴人主張以之與系爭債權抵銷是否有據？
    經查，
    1.查上訴人就系爭房地有邀同被上訴人為連帶保證人向臺灣銀行龍山分行貸款七
      十萬元乙節，為兩造所不爭執，有如前述。被上訴人主張其代清償臺灣銀行龍
      山分行貸款，本金十六萬零四百十八元、自八十九年四月十八日起至九十年十
      一月八日止之利息四萬九千五百零七元、違約金九千九百零一元，執行費用壹
      萬零一百七十四元，共計二十三萬元之事實，業經證人即臺灣銀行龍山分行職
      員李永富、林屏輝於原審到場證述明確，並提出臺灣銀行催收款項帳（Ａ）之
      影本一紙附於原審卷第四十五頁可證，上訴人嗣就被上訴人有代為清償上開貸
      款金額，亦不爭執，從而，被上訴人主張其有代上訴人清償清償貸款本金、利
      息及違約金計二十三萬元，即堪採信。
    2.上訴人雖抗辯：系爭房地所有權二分之一之價金為一百九十萬元，經扣除上訴
      人借用被上訴人支票三十四萬元後，被上訴人尚積欠上訴人買賣價金一百五十
      六萬元未清償云云，惟上訴人前即以兩造於八十年四月十日簽立之土地建築改
      良物買賣所有權移轉契約書、被上訴人於八十年八月五日簽具之立條，主張被
      上訴人於八十年四月十日向其購買系爭房地所有權之二分之一，價錢為一百九
      十萬元，扣除被上訴人向上訴人借款三十五萬元，上訴人代清償房地貸款每月
      七千三百四十五元計二十四萬九千七百三十元（八十年八月至八十三年六月止
      ），為此乃訴請上訴人給付買賣價金一百三十萬零二百七十元及遲延利息，經
      台灣高等法院八十五年度上更（一）字二七０號民事確定判決認定：上訴人於
      七十三年四月八日與柳木火簽訂系爭房地之不動產買賣預約書，總價款一百三
      十三萬元，自備款六十八萬元，餘款六十五萬元為抵押貸款，七十四年間完工
      後，同年八月七日登記所有權人為上訴人，同月廿三日被上訴人書具「茲因合
      股板橋市○○○街一二六號之一、二樓乙棟，因有甲○○一半，除先後收到新
      台幣三十四萬元整，以後銀行貸款共同擔負，並且辦妥土地過戶接到証明時另
      行依法立約，前後共開二件收據款額（如收據）自動作廢，另立此據，口說無
      憑此據為証」之購房契約，交上訴人收執，七十四年十一月廿一日被上訴人又
      以樹林第三支局第一八九號內云：「秀琴：共同合購板橋市○○○街一二六號
      之一第二層樓房，按約建坪四十二坪三一，房款一百三十三萬元整，尾款六十
      五萬元核准在案，每月共同負繳，該棟房屋已經收到妳三十四萬元，有關其他
      支付款不在此額，為求保障妳權利計，專此致函，以此信為據，便日後作為分
      讓權益手續之証明」之存証信函，七十五年三月卅一日被上訴人始與前夫郭明
      旭離婚，七十八年五月十日兩造結婚等事實，均為兩造所不爭執，且有不動產
      買賣預約書、購房契約、存證信函及
      於前婚姻關係存在之當時與上訴人合資，以上訴人名義訂購系爭房地並將所有
      權登記與上訴人之事實非無可採。從而，被上訴人對於系爭房地有二分之一所
      有權，八十年四月十日在被上訴人前婚姻關係消滅，兩造又已結婚而以買賣原
      因簽訂土地，建築改良物買賣所有權移轉契約書，將系爭房地所有權應有部分
      二分之一移轉登記與被上訴人，無非係上訴人履行其所簽立之前揭購房契約，
      及存證信函之義務。至「立條」第一項約定系爭房地之價款為三百八十萬元，
      一半為一百九十萬元，貸款應為六十五萬元（誤植為六十萬元）各負一半，由
      被上訴人支付，以後扣除，則以上訴人自認自七十四年取得所有權以迄立條書
      具日期八十年八月五日止有七十三期，由被上訴人每月支付貸款本息為六千一
      百九十五元（有收據為憑）則共支付四十五萬二千二百三十五元再加上立條第
      二項被上訴人已付三十四萬元，第三項自八十年八月起至八十二年八月止期付
      一萬元計二十五萬元完全付清，共計為一百零四萬二千二百三十五元與第一項
      議價為一百九十萬元尚有不符，是則該「立條」之內容是否為兩造合意而有效
      成立，不無疑問，被上訴人抗辯以該立條係被上訴人要求離婚在上訴人脅迫下
      所簽立等置辯不無可能。且上訴人請求被上訴人應給付之價款係指立條第二項
      部分，而該部分之二分之一，兩造已於八十年五月六日依據兩造於同年四月十
      日所簽訂土地建築改良物買賣所有權移轉契約書將系爭房地所有權應有部分移
      轉登記與被上訴人，而該土地建築改良物買賣所有權移轉契約書係上訴人為履
      行其所簽立前揭購房契約及存証信函之義務而簽訂已如前述。從而上訴人又依
      該立條請求上訴人給付價款，亦非有據，至上訴人雖主張兩造原係合資訂購系
      爭房地，嗣被上訴人反悔不買，而以其出資自備款三十四萬元部分，改借款與
      上訴人或作為裝修費等語，未據被上訴人舉証以實其說，不足採信，應係兩造
      合資訂購系爭房地總價款一百三十三萬元，其中貸款為六十五萬元餘款六十八
      萬元為自備款，兩造各自負擔自備款三十四萬元，而上訴人有欠資金，乃由被
      上訴人墊借其應負擔自備款三十四萬元，始有被上訴人主張上訴人應返還系爭
      房地之所有權狀及該墊付之借款三十四萬元貸款清償部分，從而上訴人請求被
      上訴人給付價金自非有據，駁回上訴人之請求等情，此亦經台灣高等法院於受
      理八十八年上易字第三０七號被上訴人請求上訴人給付借款等事件中調閱上開
      民事卷宗查證無訛，並有該民事判決之影本一份附於本院卷第五十一頁至第五
      十八頁可稽。
　　3.按為訴訟標的之法律關係，於確定之終局判決中已經裁判者，就該法律關係即
      有既判力，當事人雖僅於新訴訟用作攻擊防禦方法，法院亦不得為反於確定判
      決意旨之裁判，此有最高法院三十年度上字第八號判例可參，又法院於確定判
      決理由中，就訴訟標的以外當事人主張之重要爭點，本於當事人辯論之結果，
      已為判斷時，除有顯然違背法令之情形，或當事人已提出新訴訟資，足以推翻
      原判斷之情形外，應解為在同一當事人就與該重要爭點有關所提起之他訴訟，
      法院及當事人對該重要爭點之法律關係，皆不得任作相反之判斷或主張，以符
      民事訴訟上之誠信原則（最高法院八十四年度台上字第二五三０號、八十八年
      度台上字第二二三０號判決同此見解），上開台灣高等法院院八十五年度上更
      （一）字二七０號民事判決，雖經上訴人提起上訴，業遭最高法院駁回確定，
      上訴人復提起再審，亦遭駁回確定，此亦經台灣高等法院於受理八十八年上易
      字第三０七號被上訴人請求上訴人給付借款等事件中調閱上開民事卷宗查證無
      訛，並有該民事判決之影本一份附於本院卷第五十一頁至第五十八頁可憑，則
      本院之認定自不得違反上開台灣高等法院八十五年度上更（一）字第二七○號
      確定判決意旨，是則上訴人於本案件再行主張系爭房屋應有部分二分之一之價
      金為一百九十萬元，即不足採。況且，上訴人就被上訴人有積欠其房地買賣價
      金未清償之事實，並未舉證以為證明，則其所為抵銷之抗辯，不足採取。
七、綜上所述，本件被上訴人主張其基於連帶保證人之地位，有代上訴人向臺灣銀行
    龍山分行清償貸款二十三萬元，堪可採信，上訴人辯稱被上訴人積欠其房地買賣
    價金未給付，並未舉證以為證明，其主張以該債權與系爭債權為抵銷，自無可取
    。從而，被上訴人本於民法第七百四十九條及消費借貸之法律關係，請求上訴人
    給付二十三萬元，為有理由，應予准許。又本件係關於財產權訴訟，標的金額在
    五十萬元以下，依民事訴訟法第三百八十九條第一項第三款之規定，應依職權宣
    告假執行。是則原審判命上訴人如數給付，並依職權宣告假執行，於法並無違誤
    。上訴意旨指摘原判決不當，求予廢棄改判，為無理由，應予駁回其上訴。
八、因本案事證已臻明確，兩造其餘主張陳述及所提之證據，無礙勝負之判斷，爰不
    一一論列，附此敘明。
九、據上論結，本件上訴為無理由，依民事訴訟法第四百三十六條之一第三項、第四
    百四十九條第一項、第七十八條，判決如主文。
中　　　華　　　民　　　國　　九十三　　年　　　十　　　月　　 二十 　　日
                                臺灣板橋地方法院民事第三庭
                                    審判長法  官  陳映如
                                          法  官  許月珍
                                          法  官  陳麗玲
右正本證明與原本無異
不得上訴
中　　　華　　　民　　　國　　九十三　　年　　　十　　　月　　 二十 　　日
                                    書記官  顧嘉文
